【裁判字號】    97,訴,1660
【裁判日期】    971128
【裁判案由】    違反稅捐稽徵法等
【裁判全文】
臺灣臺北地方法院刑事判決              97年度訴字第1660號
公  訴  人  臺灣臺北地方法院檢察署檢察官
被      告  甲○○
上列被告因違反稅捐稽徵法等案件，經檢察官提起公訴（96年度
偵緝字第2109號），嗣被告於準備程序中就被訴事實為有罪之陳
述，經本院合議庭裁定由受命法官獨任依簡式審判程序審理，判
決如下：
    主  文
甲○○犯行使業務登載不實文書罪，累犯，處有期徒刑月，如
易科罰金，以銀元佰元即新臺幣玖佰元折算壹日；減為有期徒
刑壹月拾伍日，如易科罰金，以銀元佰元即新臺幣玖佰元折算
壹日。
    事  實
一、甲○○前於民國88年間因違反能源管理法案件，經臺灣高等
    法院臺中分院以89年度上易字第2287號判處有期徒刑6 月併
    科罰金新臺幣（下同）150,000 元確定，上開有期徒刑部分
    已於90年2 月13日易科罰金執行完畢。詎其仍不知悔改，其
    為址設臺北市大安區○○○路○段305 號9 樓之2 之瀧記實
    業有限公司（下稱瀧記公司）之實際負責人，並以製作該公
    司員工各類所得扣繳暨免扣繳憑單（下稱扣繳憑單）及營利
    事業所得稅結算申報書為其附隨業務，為從事業務之人。其
    明知陳暐潔（原名陳靜茹）於民國91年間並未實際任職於瀧
    記公司，亦未支領任何薪資，竟基於行使業務上登載不實文
    書之犯意，於92年間某日，在不詳地點，利用不知情之會計
    師，虛列陳暐潔於91年度在瀧記公司領取薪資共計40萬元，
    以此方式虛增瀧記公司之營業成本，並據以制作內容不實之
    扣繳憑單及營利事業所得稅結算申報書，持以向財政部臺北
    市國稅局申報瀧記公司91年度營利事業所得稅而行使之（瀧
    記公司91年度為虧損狀態，虛報上開薪資仍未生逃漏稅捐之
    結果），足以生損害於陳暐潔、稅捐機關對於稅捐課徵管理
    之正確性及公平性。
二、案經陳暐潔訴由臺灣臺北地方法院檢察署檢察官偵查起訴。
    理  由
一、本件被告甲○○所犯為死刑、無期徒刑、最輕本刑為三年以
    上有期徒刑以外之罪，且非高等法院管轄第一審之案件，其
    於準備程序就前揭被訴事實為有罪之陳述，經本院告知簡式
    審判程序之旨，並聽取當事人之意見後，本院認無不得或不
    宜改依簡式審判程序進行之處，爰依刑事訴訟法第273 條之
    1 第1 項規定，裁定本件由受命法官獨任進行簡式審判程序
    ，合先敘明。
二、上揭犯罪事實，業據被告於本院審理時坦承不諱，並為認罪
    之表示，核與告訴人陳暐潔於偵查中指訴遭虛報薪資之情節
    相符，並經證人即瀧記公司員工張世民、陳正義於偵訊時證
    述明確；且告訴人係遭人虛報薪資40萬元，致財政部臺灣省
    中區國稅局核定漏報薪資應補納稅額、滯納金、利息共計12
    283 元乙情，此有財政部臺灣省中區國稅局核定稅額繳款通
    知書、綜合所得稅核定通知書、法務部行政執行署臺中行政
    執行處通知等在卷可稽，復有瀧記公司91年度綜合所得稅BA
    N 給付清單、營利事業所得稅結算申報核定通知書可佐，從
    而，足認被告之自白核與事實相符，堪可採憑。本件事證明
    確，被告犯行堪以認定，應予依法論科。
三、論罪科刑部分：
（一）按被告行為後，刑法業於94年2 月2 日修正公布，95年7
      月1 日起施行。按行為後法律有變更者，適用行為時之法
      律，但行為後之法律有利於行為人者，適用最有利於行為
      人之法律，刑法第2 條第1 項定有明文。茲本條係規範行
      為後法律變更所生新舊法律比較適用之準據法，本身尚無
      新舊法比較之問題，於新法施行後，應一律適用新法第2
      條第1 項之規定，為「從舊從輕」之比較。而本次法律變
      更，比較時應就罪刑有關之共犯、未遂犯、想像競合犯、
      牽連犯、連續犯、結合犯，以及累犯加重、自首減輕暨其
      他法定加減原因（如身分加減）與加減例等一切情形，綜
      其全部罪刑之結果而為比較（最高法院95年度第8 次刑事
      庭會議決議參照）：
    1.查刑法第216 條、第215 條行使業務上登載不實文書罪之
      規定雖未修正，惟其法定刑除有期徒刑及拘役外，尚有罰
      金刑之部分，依修正後刑法施行法增訂第1 條之1 規定：
      「中華民國94年1 月7 日刑法修正施行後，刑法分則編所
      定罰金之貨幣單位為新臺幣。94年1 月7 日刑法修正時，
      刑法分則編未修正之條文定有罰金者，自94年1 月7 日刑
      法修正施行後，就其所定數額提高為30倍。但72年6 月26
      日至94年1 月7 日新增或修正之條文，就其所定數額提高
      為3 倍」及修正後刑法第33條第5 款規定：「主刑之種類
      如下：五、罰金：新臺幣1 千元以上，以百元計算之」，
      較諸被告行為時之刑罰法律即罰金罰鍰提高標準條例第1
      條前段及修正前刑法第33條第5 款所定之罰金刑最低額銀
      元1 元等規定，其所定罰金刑之最高數額於上開規定修正
      後雖無不同，惟修正後刑法第33條第5 款所定罰金刑最低
      數額，較之修正前已有提高，是比較修正前、後之刑罰法
      律，自以被告行為時關於科處罰金刑之法律較有利於被告
      ，應適用修正前之規定。
    2.又修正後刑法第47條第1 項規定，受徒刑之執行完畢，或
      一部之執行而赦免後，五年以內故意再犯有期徒刑以上之
      罪者，為累犯，加重本刑至2 分之1 ，故新法之修正，明
      顯以故意再犯者為限，始成立累犯。而行為時及裁判時之
      法律均有處罰之規定者，法律之修正，不發生罪與刑之變
      更者，依各該法律規定之適用究係重在行為時或裁判時，
      作為適用法律之判斷基準。若行為人於前案執行完畢後，
      五年內故意再犯他罪，不論依修正前刑法第47條之規定，
      抑或修正後刑法第47條第1 項之規定，均構成累犯，刑罰
      規範狀態並無變更，對被告而言並無「有利」或「不利」
      之情形；另最高法院95年5 月23日刑事庭第8 次庭務會議
      決議，亦認為「過失再犯有期徒刑以上之罪」，始應依修
      正後刑法第2 條第1 項之規定，適用最有利於行為人之法
      律，是以於五年以內故意再犯有期徒刑以上之罪之情形，
      應不生新舊法比較之問題，自應逕依現行有效之法律即修
      正後刑法第47條第1 項之規定，論以累犯。
（二）按刑法上所謂業務，係以事實上執行業務者為標準，指以
      反覆同種類之行為為目的之社會的活動而言；執行此項業
      務，縱令欠缺形式上之條件，仍無礙於業務之性質（最高
      法院43年台上字第826 號判例參照）。又按營利事業填報
      扣繳憑單，乃附隨其業務而製作，屬於業務上所掌之文書
      。此種扣繳憑單內容如有不實，而足生損害於公眾或他人
      ，即係犯刑法第215 條業務上登載不實文書之罪名（最高
      法院70年度第9 次刑事庭會議決議參照）。本件被告為瀧
      記公司之實際負責人，並以製作扣繳憑單及所得稅結算申
      報書為其附隨業務，為從事業務之人，其利用不知情之會
      計師製作上開不實文書，虛列告訴人91年度薪資所得，並
      持向稅捐機關申報而行使之，核其所為，係犯刑法第216
      條、第215 條之行使業務登載不實文書罪（起訴書誤載為
      行使偽造私文書罪）。又被告明知不實事項，登載於其業
      務上作成文書之低度行為，應為行使該業務上登載不實文
      書之高度行為所吸收，不另論罪。被告利用不知情之會計
      師從事上開犯行，為間接正犯。又被告前因違反能源管理
      法案件，經法院判處有期徒刑6 月確定，已於90年2 月13
      日易科罰金執行完畢，此有臺灣高等法院被告前案紀錄表
      在卷可按，其受徒刑之執行完畢後，5 年以內故意再犯本
      件有期徒刑以上之罪，為累犯，應依刑法第47條第1 項之
      規定加重其刑。
（三）爰審酌被告為瀧記公司之實際負責人，竟虛偽登載告訴人
      之薪資數額，欲以之逃漏營利事業所得稅捐，有影響稅捐
      機關核課稅款之正確性及公平性之虞（然未生逃漏稅捐之
      結果），惟念及被告犯後坦承犯行，態度尚稱良好，且已
      與告訴人達成和解，告訴人並已繳清遭虛報薪資之稅款，
      有告訴人出具之陳述狀可稽，及其犯罪動機、手段、素行
      、教育程度等一切情狀，量處如主文所示之刑。又被告行
      為後，關於易科罰金部分，被告行為時之修正前刑法第41
      條第1 項前段規定：「犯最重本刑為5 年以下有期徒刑以
      下之刑之罪，而受6 個月以下有期徒刑或拘役之宣告，因
      身體、教育、職業、家庭之關係或其他正當事由，執行顯
      有困難者，得以1 元以上3 元以下折算1 日，易科罰金」
      ，依修正前罰金罰鍰提高標準條例第2 條（現已刪除）規
      定，就其原定數額提高為100 倍折算1 日，應以銀元300
      元折算1 日，經折算為新臺幣後，應以新臺幣900 元折算
      為1 日；而修正後刑法第41條第1 項前段則規定：「犯最
      重本刑為5 年以下有期徒刑以下之刑之罪，而受6 個月以
      下有期徒刑或拘役之宣告者，得以新臺幣1,000 元、2,00
      0 元或3,000 元折算1 日，易科罰金」，比較修正前後之
      易科罰金折算標準，以修正前之規定較有利於被告，依刑
      法第2 條第1 項前段之規定，自應依修正前刑法第41條第
      1 項前段規定諭知其易科罰金折算之標準。再者，本件被
      告之犯罪時間在96年4 月24日以前，且無中華民國九十六
      年罪犯減刑條例所定不得減刑之情形，爰依同條例第2 條
      第1 項第3 款規定減其宣告刑2 分之1 ，並依修正前刑法
      第41條第1 項前段規定，諭知易科罰金之折算標準。
四、不另為無罪諭知部分：
（一）公訴意旨另以：被告為瀧記公司之實際負責人，其於業務
      上製作之文書虛偽登載告訴人40萬元之薪資，持向稅捐機
      關申報91年度之營利事業所得而行使，藉以逃漏營利事業
      所得稅，因認被告另構成稅捐稽徵法第47條第1 款、第41
      條之逃漏稅捐罪嫌云云。
（二）惟按稅捐稽徵法第41條之納稅義務人以不正當方法逃漏稅
      捐罪，其規範之受罰主體為公司，並非公司負責人，僅因
      公司於事實上無從擔負自由刑之責任，基於刑事政策之考
      慮，同法第47條第1 款遂將納稅義務人公司之責任，於其
      應處徒刑之範圍，轉嫁於公司法規定之公司負責人，受罰
      之公司負責人，乃屬代罰之性質，並非因其本身之犯罪而
      負責任。又依該規定，轉嫁處罰之對象乃限於「公司法規
      定之負責人」，如非屬公司法規定之負責人，即不能令負
      該項刑責。而公司法規定之公司負責人係指無限公司、兩
      合公司執行業務或代表公司之股東、有限公司、股份有限
      公司之董事，另公司之經理人或清算人、股份有限公司之
      發起人、監察人、檢查人、重整人或重整監督人，在執行
      職務範圍內，亦為公司負責人，此觀公司法第8 條之規定
      自明，是依公司法之規定並未將「實際負責人」列為公司
      負責人。因此自然人如實際負責公司業務，倘非公司法上
      之公司負責人，即非轉嫁之對象，縱其有參與逃漏稅捐之
      行為，應另成立同法第43條第1 項之幫助逃漏稅捐罪，尚
      無依上開規定加以處罰之餘地（最高法院95年度台上字第
      3412號判決、95年度台上字第741 號判決參照）。本件被
      告為瀧記公司之實際負責人，已如前述，其既非該公司之
      登記負責人（登記負責人為陳正義，業由檢察官另為不起
      訴處分），即無從依該轉嫁條文規定而令其負擔稅捐稽徵
      法第41條之刑責，是以公訴意旨認被告另涉有稅捐稽徵法
      第47條第1 款、第41條之逃漏稅捐罪嫌云云，容有誤會。
      又被告於業務上製作文書虛偽登載告訴人40萬元之薪資，
      並持向稅捐機關申報該公司91年度營利事業所得而行使之
      ，縱可能涉犯稅捐稽徵法第43條第1 項之幫助逃漏稅捐罪
      嫌，然因瀧記公司91年度營利事業所得稅所得額經核定為
      虧損566,527 元，當年度若虛報告訴人薪資40萬元屬實，
      仍無應補徵稅額，此經財政部台北市國稅局以97年10月21
      日財北國稅審三字第0970091076號函述明確，並未生逃漏
      稅捐之結果，亦不構成上開幫助逃漏稅捐罪。此外，復無
      其他證據足認被告涉犯上開犯行，惟因此部分與被告前揭
      論罪之行使業務上登載不實文書罪間，具有修正前牽連犯
      之裁判上一罪之關係，爰不另為無罪之諭知，併此敘明。
據上論斷，應依刑事訴訟法第273 條之1 第1 項、第299 條第1
項前段，刑法第2 條第1 項前段、第216 條、第215 條，第47條
第1 項、修正前刑法第41條第1 項前段，修正前罰金罰鍰提高標
準條例第2 條，現行法規所定貨幣單位折算新臺幣條例第2 條，
刑法施行法第1 條之1 ，中華民國九十六年罪犯減刑條例第2 條
第1 項第3 款、第7 條、第9 條，判決如主文。
本案經檢察官呂俊儒到庭執行職務。
中    華    民    國    97    年    11    月    28    日
                    刑事第十六庭法  官  吳俊龍
上正本證明與原本無異。
如不服本判決應於收受送達後10日內向本院提出上訴書狀，並應
敘述具體理由；其未敘述上訴理由者，應於上訴期間屆滿後20日
內向本院補提理由書（圴須按他造當事人之人數附繕本）「切勿
逕送上級法院」。
                                書記官  劉俊源
中    華    民    國    97    年    11    月    28    日
附錄本判決論罪科刑法條：
刑法第216條
行使第 210 條至第 215 條之文書者，依偽造、變造文書或登載
不實事項或使登載不實事項之規定處斷。
刑法第215條
從事業務之人，明知為不實之事項，而登載於其業務上作成之文
書，足以生損害於公眾或他人者，處3年以下有期徒刑、拘役或5
百元以下罰金。


司法院資訊處製作；財團法人民間司法改革基金會備份。
